臺灣高等法院民事判決
109年度重上更一字第179號
上  訴  人  賴吉雄  
訴訟代理人  張致祥律師
            林聖凱律師
上  訴  人  賴游阿不

訴訟代理人  賴志明  
            賴振昌  
被 上訴 人  賴信政  
訴訟代理人  簡坤山律師
            林玉卿律師

上列當事人間請求所有權移轉登記等事件，上訴人對於中華民國
106年7月31日臺灣宜蘭地方法院105年度重訴字第75號第一審判
決提起上訴，經最高法院發回更審，並為訴之追加，本院於111
年7月26日言詞辯論終結，判決如下：
    主      文
上訴駁回。
第二審（含追加之訴）及發回前第三審訴訟費用由上訴人負擔。
原判決主文第一項應更正：上訴人賴吉雄應將坐落宜蘭縣○○市○○
段○○、○○、○○、○○、○○地號土地之所有權應有部分各六分之一移
轉登記予被上訴人。
原判決主文第二項應更正：上訴人賴游阿不應將坐落宜蘭縣○○市
○○段○○○地號土地之所有權應有部分六分之一移轉登記予被上訴
人。
    事實及理由
壹、程序方面
　按在第二審為訴之追加，非經他造同意，不得為之，但請求之
  基礎事實同一者，不在此限，民事訴訟法第446條第1項但書、
  第255條第1項第2款分別定有明文。本件被上訴人於原審類推
  適用民法第541條第2項之規定及繼承之法律關係對上訴人為本
  件請求，嗣於本院審理時，追加依民法第179條之規定為請求
  ，並就上訴人賴游阿不另追加適用或類推適用民法第183條為
  請求權基礎（見本院卷二第269-273、278、398頁），經核其
  請求之基礎事實同一，且訴訟資料得以援用，合於上開規定，
  無庸得上訴人之同意。
貳、實體方面
被上訴人主張：伊與訴外人謝賴錦雲之被繼承人賴添福，與訴
  外人賴松、賴溪、賴瑞南、賴南瑞及賴埤（下稱賴添福等6人
  ）於民國28年（即昭和14年）間共同買受坐落宜蘭縣○○市○○段
  000、00000、00000地號土地（下各稱壯二144、144-2、152-8
  號土地，合稱壯二3筆土地），每人權利均等，並將其中壯二1
  44、144-2號土地借用賴南瑞名義登記，壯二152-8號土地備用
  賴埤名義登記。嗣壯二3筆土地經由繼承、合併農地重劃及分
  割後，分別為包括坐落同市○○段000、000、000、000、000地
  號土地（現已重測改編為同市○○段00、00、00、00、00地號，
  下仍分別稱640、643、644、646、647號土地，合稱系爭5筆土
  地）與98年分割前之同段648、656地號土地（下分別稱648、6
  56號土地，656號土地現已重測改編為同市○○段000地號）等，
  其中系爭5筆土地與648號土地係由賴埤之繼承人賴吉雄繼承而
  登記為其所有，另656號土地仍借用賴南瑞名義登記，賴南瑞
  死亡後，由訴外人賴塗金繼承，再贈與其配偶賴游阿不，嗣分
  割增加同段656-1、656-2地號土地（下分別稱656-1、656-2號
  土地）。謝賴錦雲已將其繼承系爭5筆土地及656號土地應有部
  分之權利移轉予伊，伊曾訴請賴吉雄給付由原648號土地分割
  增加之同市○○段00000、00000地號（下稱648-1、648-2號）土
  地徵收款，嗣伊另請求賴吉雄移轉648號土地應有部分1/6、賴
  游阿不給付656-1、656-2號土地徵收款，均經法院認上開土地
  確為賴添福等6人借名登記而判決伊勝訴確定，則依爭點效之
  法理及繼承關係，可認系爭5筆土地及656號土地亦為賴添福等
  6人借名登記予賴埤及賴南瑞等人名下。爰以起訴狀繕本之送
  達對上訴人為終止系爭5筆土地及656號土地借名登記契約之意
  思表示等情，類推適用民法第
　541條第2項及繼承之法律關係，並追加依民法第179條之規定
  ，及另對賴游阿不追加適用或類推適用民法第183條之規定，
  求為命賴吉雄、賴游阿不依序將系爭5筆土地及656號土地所有
  權應有部分各1/6移轉登記予伊之判決。
上訴人則以：
㈠原656號土地係由壯二152-8號之部分土地重劃分割而來，非分
  割自壯二144號土地。賴埤於28年間購買壯二144號土地，賴吉
  雄於42年間繼承，59年間因土地重劃而分割為系爭5筆土地與
  原648號土地。賴埤於分家後發展較好，曾允諾將該土地東南
  側捐做家族祀產之用，故交代賴吉雄將該部分土地係家族公用
  ，並將價金分配予他房，於648-1、648-2號土地被徵收後，賴
  吉雄已將該部分徵收補償金按房份比例分配予各房繼承人，惟
  系爭5筆土地仍屬賴埤個人財產，相關稅賦均由賴埤或賴吉雄
  繳納，被上訴人未證明賴添福等6人有出資購地之事實，自無
  權請求移轉系爭5筆土地之所有權。至被上訴人前請求賴吉雄
  移轉648號土地應有部分1/6之確定判決〔案號：原法院104年度
  訴字第455號（下稱第455號）〕與本件訴訟標的、當事人均非
  同一，為該判決基礎之證人賴水堂、賴德陽證言不實，該案亦
  未就賴埤將名下土地合併捐為祀產之事實及證據進行審理，應
  認第455號判決對於本件無爭點效之拘束力。再者，歷年休耕
  補助金申請人均為賴吉雄，被上訴人復無法提出輪作協議書或
  託耕書證明6房輪作之事實，難認有借名登記關係存在，縱有
  借名登記關係存在，既未由全體委任人共同為終止之意思表示
  及共同起訴，不生合法終止之效力，且欠缺當事人適格要件，
  被上訴人不得請求返還。
㈡若伊等與賴塗金或賴南瑞間存有借名登記關係，則賴塗金於借
  名登記關係存續期間持有土地，即係基於借名登記契約，而非
  不當得利，渠於上開期間將土地贈與賴游阿不，自不得謂賴游
  阿不為不當得利之轉得人。又若依被上訴人主張，賴塗金既知
  上開借名登記關係，又移轉土地，顯非善意，無民法第182條
  免除返還義務之情形，自無民法第183條向轉得人請求返還之
  適用等語，資為抗辯。
原審判命賴吉雄、賴游阿不分別將系爭5筆土地及656號土地之
  所有權應有部分各6分之1移轉登記予被上訴人。上訴人就其敗
  訴部分提起上訴，更審前本院判決駁回上訴人之上訴。上訴人
  對於敗訴之全部提起第三審上訴。經最高法院廢棄本院前審判
  決，發回更審。上訴人為訴之追加，續聲明：
　㈠原判決廢棄。
　㈡被上訴人在第一審之訴駁回。
　被上訴人答辯聲明：上訴駁回。
兩造所不爭執之事項：
㈠賴目孔、賴官阿環育有賴松、賴新傳、賴溪、賴埤、賴瑞春、
  賴瑞南、賴南瑞、賴添福八子，其中次子賴新傳、五子賴瑞春
  經招贅無權分配賴氏家族財產，其餘六子（即賴松、賴溪、賴
  埤、賴瑞南、賴南瑞、賴添福等6人，即賴添福等6人）始有權
  分配賴氏家族財產，但長子賴松、三子賴溪、四子賴埤均無子
  嗣，乃分別收養同姓同宗之非獨生男子，而經收養之人仍與本
  生家庭保持親屬關係，得兼繼承本生家與養家家產，為「過房
  子」，賴松收養胞弟賴瑞南之子賴水堂及賴南瑞之子賴添枝為
  「過房子」，賴溪收養胞弟賴瑞南之子賴阿獅為「過房子」，
  賴埤收養胞弟賴南瑞之子即賴吉雄為「過房子」，至六子賴瑞
  南有賴水盆（已歿、由賴德陽繼承）、賴水堂、賴阿獅三名子
  女，七子賴南瑞有賴塗金（已歿、由賴振昌等人繼承）、賴添
  枝（已歿、由賴素真等人繼承）、賴吉雄、賴政義、賴明政五
  名子女，八子賴添福有被上訴人、謝賴錦雲二名子女；是賴氏
  家族財產之分配應分為六房份，賴水堂可分得賴松房半份、賴
  瑞南房半份、共一份之賴氏家族財產，賴阿獅可分得賴溪房一
  份之賴氏家族財產，賴水盆（賴德陽等人）可分得賴瑞南房半
  份之賴氏家族財產，被上訴人、謝賴錦雲可分得賴添福房一份
  之賴氏家族財產，賴塗金（賴振昌等人）、賴添枝（賴素真等
  人）、賴吉雄、賴政義、賴明政五人共可分得賴南瑞房一份之
  賴氏家族財產，賴添枝（賴素真等人）另可分得賴松房半份之
  賴氏家族財產、賴吉雄另可分得賴埤房一份之賴氏家族財產，
  合計賴南瑞房五名子女共可分得二份半之賴氏家族財產（詳見
  附表繼承及財產分配系統表）。
㈡壯二144號土地於28年（即昭和14年）由賴埤以買賣為原因，登
  記為所有權人，賴埤死亡後，於42年間由賴吉雄以繼承為原因
  登記為所有權人。
㈢壯二144-2號土地於28年（即昭和14年）由賴南瑞以買賣為原因
  登記為所有權人。
㈣壯二152-8號土地登記為賴南瑞所有。
㈤壯二3筆土地於59年間經農地重劃，重劃結果：
⒈壯二144號土地之40公尺內（4,100平方公尺），重劃後分割為6
  43、644、646、647、648號土地，並登記為賴吉雄所有（見原
  審卷第3-11頁）。
⒉壯二144號土地（1,198平方公尺）與壯二144-2號（213平方公
  尺）、152-8號（98平方公尺）土地之非40公尺內，重劃後為6
  40號土地，並登記為賴吉雄所有（見原審卷第3-11頁）。
⒊壯二144-2號（180平方公尺）、152-8號（940平方公尺）土地
  之40公尺內，重劃後為656號土地，並登記為賴南瑞所有（見
  原審卷第3-11頁）。
㈥重劃後各筆土地之變動：
⒈登記為賴吉雄所有之640、643、644、646、647、648號等土地
  ：
⑴648號土地於98年10月22日逕為分割增加648-1、648-2號土地，
  嗣經徵收，而分別移轉登記為臺灣宜蘭農田水利會、宜蘭縣所
  有。
⑵640、643、644、646、647、648號等土地，於109年10月31日因
  地籍圖重測，依序變更登記為同市○○段00（面積1,285平方公
  尺）、00（面積430.21平方公尺）、00（面積717.71平方公尺
  ）、00（面積718.57平方公尺）、00（面積719.46平方公尺）
  、00（面積829.11平方公尺）地號土地。
⒉登記為賴南瑞所有之656號土地：
⑴在賴南瑞死亡後，於63年間由賴塗金以繼承為原因登記為所有
  權人，再於93年間以夫妻贈與為原因移轉登記予上訴人賴游阿
  不。
⑵656號土地於98年10月22日逕為分割增加656-1、656-2號土地，
  嗣經徵收，而分別移轉登記為臺灣宜蘭農田水利會、宜蘭縣所
  有。
⑶656號土地，於109年10月31日因地籍圖重測，變更登記為同市○
  ○段000（面積836.03平方公尺）地號土地。
㈦被上訴人與謝賴錦雲訴請賴吉雄給付648-1、648-2號土地之徵
  收款，經第355號、本院103年度上易字第566號（下稱本院第5
  66號）等判決被上訴人與謝賴錦雲勝訴確定在案（見原審卷第
  12-27頁）。
㈧被上訴人訴請賴吉雄移轉648號土地所有權應有部分6分之1，及
  賴游阿不給付656-1、656-2號土地之徵收款，經第455號判決
  被上訴人勝訴確定在案（見原審卷第28-38頁）。
㈨被上訴人及謝賴錦雲為賴添福之繼承人，謝賴錦雲同意將對系
  爭5筆土地及656號土地應有部分之權利移轉給被上訴人（見原
  審卷第39頁）。
本件之爭點：㈠賴添福等6人是否就壯二3筆土地，成立借名登記
  契約？㈡被上訴人請求賴吉雄、賴游阿不分別將系爭5筆土地、
  656號土地之所有權應有部分各6分之1移轉登記予被上訴人，
  是否有理由？茲分別析述如下：
㈠壯二3筆土地係賴添福等6人共同出資購買，借名登記在賴埤、
  賴南瑞名下，賴添福等6人之權利範圍各為6分之1：
⒈按稱「借名登記」者，謂當事人約定一方將自己之財產以他方
  名義登記，而仍由自己管理、使用、處分，他方允就該財產為
  出名登記之契約，其成立側重於借名者與出名者間之信任關係
  ，在性質上應與委任契約同視，倘其內容不違反強制、禁止規
  定或公序良俗者，固應賦予無名契約之法律上效力，並類推適
  用民法委任之相關規定（最高法院98年度台上字第990號判決
  要旨參照）。次按當事人主張有利於己之事實者，就其事實有
  舉證之責任。但法律別有規定，或依其情形顯失公平者，不在
  此限，民事訴訟法第277條定有明文。再按民事訴訟對證據能
  力，不特別加以限制，傳聞之證據尚非不得採為證據方法，法
  院對該傳聞證據之價值，仍可由法官憑其知識、能力、經驗等
  ，依自由心證判斷其證明力。又主張法律關係存在之當事人，
  固應就該法律關係發生所須具備之特別要件，負舉證之責任，
  惟此特別要件之具備，茍能證明間接事實，且該間接事實與要
  件事實間，依經驗法則及論理法則已足推認其因果關係存在者
  ，即無不可，非以直接證明要件事實為必要（最高法院105年
  台上字第1499號判決要旨參照）。
⒉經查：
⑴賴吉雄名下之648-1、648-2號土地，與賴素真名下之坐落宜蘭
  縣○○市○○段第0000地號土地（下稱1101號土地），係賴添福等
  6人共同出資購買、借名登記在賴埤、賴南瑞名下，權利範圍
  各為6分之1：
①賴吉雄名下之648-1、648-2號土地，於99年7月6日、98年12月3
  1日分別經以53萬6,900元、45萬5,000元徵收，於99年9月20日
  、5月3日移轉登記為臺灣宜蘭農田水利會、宜蘭縣所有後，賴
  吉雄即委請胞弟賴明政製作分配計算書二紙，此經賴吉雄於第
  335號案件審理所自承不諱，核與賴明政於該案到庭證述之情
  節相符（見第335號卷第93頁）；賴明政依賴吉雄指示製作之
  分配計算書，詳細記載前述二筆土地地號、徵收金額及分配明
  細，其中分配明細除賴吉雄多分得一份外，其餘均同前揭不爭
  執事項㈠之賴氏家族繼承及財產分配比例，亦即賴水堂、被上
  訴人、賴阿獅各分得一份、賴水盆（賴德陽）分得半份、賴塗
  金（賴振昌）、賴添枝（賴素真）、賴吉雄、賴政義、賴明政
  五人共分得二份半，甚且在備註第三點記載「俟後如因所有權
  人接稅捐單位補稅通知時，其所應繳之稅額應按比例之金額分
  擔繳回所有權人繳納」，備註第一、二點分別記載分配予賴阿
  獅、被上訴人之款項因有部分土地遭渠等出售，故待渠等說明
  後再予計算分給（見第335號調字卷第22-23頁、訴字卷第24-2
  5頁，原審卷三第153-154頁，本院重上字卷第187-190頁、重
  上更一字卷第45-48頁）；且除備註一、二點提及之賴阿獅、
  被上訴人外，賴吉雄業已按該等分配計算書之記載分配徵收補
  償金予賴水堂、賴水盆（賴德陽），並交付分配計算書副本以
  為憑據，此經賴水堂、賴德陽等人於第335號案件到庭證述明
  確（見第335號訴字卷第90頁）。
②賴素真名下之1101號土地，於102年5月13日經以總價293萬0,16
  0元出售移轉予訴外人葉命招後，賴素真即委請叔叔賴政義製
  作分配計算書，此亦經賴素真於第335號案件審理中所自承不
  諱，核與賴政義於該案證述之情節相符（見第335號訴字卷第9
  1頁）；賴政義依賴素真指示製作之分配計算書，詳細記載該
  筆土地地號、總價、各項必要費用（仲介費、履約保證金、地
  政士事務費、94至102年間除草及怪手費用）及分配明細，其
  中分配明細亦同前揭不爭執事項㈠賴氏家族繼承及財產分配比
  例，亦即賴水堂、被上訴人、賴阿獅各分得一份、賴水盆（賴
  德陽）分得半份、賴南瑞房即賴塗金（賴振昌）、賴添枝（賴
  素真）、賴吉雄、賴政義、賴明政五人共分得二份半，並檢附
  不動產買賣明細表暨點交確認書、地政士事務所收費明細表、
  統一發票、除草明細（見第335號調字卷第25-29頁、訴字卷第
  26-29頁）；且賴素真已按該分配計算書之記載分配扣除必要
  費用後之價金餘額予賴水堂、賴水盆（賴德陽），並交付分配
  計算書暨上開必要費用證明文件副本以為憑據，此亦經賴水堂
  、賴德陽於第335號案到庭證述明確（見第335號訴字卷第90頁
  ）。　　
③賴水堂、賴德陽在第335號案到庭證稱648-1、648-2、1101號土
  地為賴氏六子所共有，僅借名登記在賴埤、賴南瑞名下，原由
  賴氏六子共同耕作，分家後改為輪流耕作，後陸續由賴吉雄、
  賴添枝、賴素真繼承登記（見第335號訴字卷第89-93頁），證
  人即承租宜蘭縣○○市○○段第000、000、000、000、000、00000
  地號土地耕種之李後成雖於本院第566號案件審理時，到庭證
  稱：僅曾見賴南瑞之子賴塗金及其子耕作648號土地，未曾見
  他人耕作（見本院第566號卷一第81-82頁），但648號土地與
  李後成承租耕作之土地並未相鄰接，中隔第640號土地，僅與
  其中第635、639-1號土地之一角較為接近（見同上卷一第101
  頁之地籍圖謄本），本難期李後成對於648號土地耕作之人特
  別注意，況648號土地之休耕期間、所種植作物、種植方法與
  李後成承租之土地是否相同俱不明，實際耕作者能否恰於李後
  成在接近地點耕作之同時從事耕種行為且經李後成發現、記憶
  ，亦有可疑，是尚難僅以李後成之證詞遽認648號土地咸由賴
  南瑞房之賴塗金耕作，而無論由賴氏六子共同耕作或六房輪流
  耕作，均無更易本件土地係由賴氏六子管理、使用，參諸賴古
  雄、賴素真於名下648-1、648-2、1101號土地經徵收、出售移
  轉後，即主動製作分配計算書，詳細記載土地變價所得金額、
  必要開支、金額分配計算方式，檢附必要費用單據，按賴氏家
  族繼承及財產分配比例計算、分配所得款項，前已述及，衡諸
  常情，前揭土地倘為賴埤、賴南瑞自行出資購買，應無與其餘
  兄弟共同耕作或輪流耕作之必要，賴吉雄、賴素真繼承取得之
  土地，亦無於土地經徵收、出賣後，主動製作計算書、檢附證
  明文件，將土地變價所得款項按賴氏家族繼承及財產分配比例
  分配予手足及各房繼承人，致變價所得逾半款項均需交付他人
  之理；賴吉雄、賴素真雖於前揭案件辯稱648-1、648-2、1101
  號土地係賴埤、賴南瑞自行出資購買，因賴南瑞認賴瑞南、賴
  添福過世甚早，故指示子女將土地出售所得款項分配予賴瑞南
  、賴添福之子女云云，並引用賴政義、賴明政之證詞為憑（見
  第335號訴字卷第91-93頁），惟賴吉雄、賴素真如僅係遵從父
  親、祖父賴南瑞之指示贈與648-1、648-2、1101號土地變價所
  得之部分金錢，何需按賴氏家族繼承及財產分配比例計算、分
  配？又何需製作詳細計算書、檢附必要費用單據交付受贈之親
  人收執？賴吉雄、賴素真執此抗辯，顯與前揭客觀事證不符，
  難以採信，648-1、648-2、1101號土地係賴添福等6人共同出
  資購買、借名登記在賴埤、賴南瑞名下，堪以認定。
④被上訴人與謝賴錦雲於前案主張賴吉雄名下之648-1、648-2號
  土地，與賴素真名下之1101號土地，係賴添福等6人共同出資
  購買、借名登記在賴埤、賴南瑞名下，依借名契約、繼承規定
  、類推適用民法第225條、第226條第1項規定請求賴吉雄、賴
  素真依序給付14萬1,700元、46萬4,525元本息，經第335號案
  審理後，認648-1、648-2、1101號土地係賴氏6子共同出資購
  買、借名登記在賴埤、賴南瑞名下，賴添福等6人間就648-1、
  648-2、1101號土地所訂之借名契約有不因借名人或出名人死
  亡而終止之特約，賴添福就648號（含分割出648-1、648-2地
  號）土地權利範圍6分之1所有權與賴埤成立之借名契約，於當
  事人死亡後由繼承人繼承，借名人為被上訴人與謝賴錦雲、出
  名人為賴吉雄，賴添福就1101號土地權利範圍6分之1所有權與
  賴南瑞成立之借名契約，於當事人死亡後由繼承人繼承，借名
  人為被上訴人與謝賴錦雲、出名人為賴素真，賴吉雄依借名契
  約返還土地之義務於99年9月20日、5月3日因648-1、648-2號
  土地經徵收而陷於給付不能，賴素真依借名契約返還土地之義
  務於102年5月13日因將1101號土地出售移轉予訴外人而陷於給
  付不能，被上訴人與謝賴錦雲類推適用民法第225條第2項規定
  請求賴吉雄交付所受領之徵收補償金7分之1即14萬1,700元，
  依民法第226條第1項規定請求賴素真賠償土地總價扣除必要費
  用後數額之6分之1即46萬4,525元本息，為有理由，因而判決
  准許被上訴人與謝賴錦雲之請求；賴吉雄、賴素真不服提起上
  訴，經本院第566號案駁回其等之上訴確定等情，已據本院調
  閱各該卷宗核閱無訛，益證賴吉雄名下之648-1、648-2號土地
  ，賴素真名下之1101號土地，確係賴添福等6人共同出資購買
  、借名登記在賴埤、賴南瑞名下。
⑵賴游阿不名下之656-1、656-2號土地，係賴添福等6人共同出資
  購買、借名登記在賴埤、賴南瑞名下：
①賴游阿不名下之656-1、656-2號土地，經各以63萬7,140元、68
  萬3,760元徵收，並分別於99年9月20日、5月3日移轉登記為臺
  灣宜蘭農田水利會、宜蘭縣所有，為兩造所不爭執。
②被上訴人於第455號案件審理時，所提出之656-1、656-2號土地
  徵收補償金分配計算書二紙（見第455號調字卷第25頁），上
  訴人固否認為真正，然查，該二紙計算書均詳細記載前述二筆
  土地地號、徵收金額及分配明細，其中分配明細除記載土地所
  有權人多分得一份外，其餘均同前揭不爭執事項㈠之賴氏家族
  繼承及財產分配比例，亦即賴水堂、被上訴人、賴阿獅各分得
  一份、賴水盆（賴德陽）分得半份、賴塗金（賴振昌）、賴添
  枝（賴素真）、賴吉雄、賴政義、賴明政五人共分得二份半，
  備註第一、二點分別記載分配予賴阿獅、被上訴人之款項因有
  部分土地遭渠等出售，故待渠等說明後再予計算分給，備註第
  三點記載「俟後如因所有權人接稅捐單位補稅通知時，其所應
  繳之稅額應按比例之金額分擔繳回所有權人繳納」等情（見第
  455號卷一第25頁），是其所記載之內容及格式，與前述賴吉
  雄委請胞弟賴明政就648-1、648-2號土地所製作之二紙分配計
  算書之內容及格式相較，除地號、徵收金額、每人分配之金額
  不同外，其餘分配比例、方式及備註一、二、三之記載均相同
  ，且觀之該二紙計算書之筆跡，核與賴明政所製作之前揭二紙
  分配計算書之筆跡相符合，佐以，656-1、656-2號土地與648-
  1、648-2號土地之徵收時間相同，及賴游阿不業已按該等分配
  計算書之記載分配徵收補償金予賴水堂、賴水盆（賴德陽），
  亦經賴水堂、賴德陽於第455號案審理時，到庭證述明確（見
  第455號卷二第108-112頁）。則被上訴人主張該二紙計算書為
  賴明政所製作一節，堪為可採。
③賴水堂、賴德陽於第455號案審理時，到庭證稱656-1、656-2號
  土地為賴添福等6人所共有，僅借名登記在賴南瑞名下，由賴
  添福等6房輪流耕作，656-1、656-2號土地徵收補償金已經分
  給其等等情綦詳（見第455號卷二第108-112頁）。雖證人潘進
  益於該案審理時證稱伊曾到656、656-1、656-2號土地幫人做
  翻耕的工作，差不多有11年了，是賴志明的爸爸賴塗金叫伊去
  翻耕一次後，接下來都是伊自動去翻耕，翻耕的費用是找賴志
  明的爸爸拿的，是連賴志明的爸爸叫伊去翻耕的其他農地的翻
  耕費用一起拿。賴水堂、賴德楊、賴信政是伊鄰居，他們不曾
  找伊去翻耕656、656-1、656-2號土地等語（見第455號卷二第
  112-113頁），然其已證稱不知道656、656-1、656-2號土地，
  跟賴志明的爸爸是什麼關係，伊不知道那些田是不是賴志明的
  爸爸一個人所有等語（見同上卷第113頁），是潘進益對於656
  、656-1、656-2號土地所有權之歸屬情形顯不了解，且農業種
  植之工作內容繁多，並非僅只翻耕一樣，以種植水稻而言，土
  地翻耕後，必須歷經插秧、灌溉、施肥、除草、噴藥、收割、
  曬烘穀、售穀等耕種及收成程序，潘進益既僅在翻耕時接近65
  6、656-1、656-2號土地，其餘時點究竟是哪些人在實際耕作6
  56、656-1、656-2號土地，顯非潘進益所得知悉，因此尚難僅
  以潘進益所述上開情節，形成656、656-1、656-2號土地所有
  的農業種植工作均由賴塗金一人施作，賴添福等6房子孫並無
  共同耕作或輪流耕作上開土地之心證。再者，賴素真名下之11
  01號土地，於出售移轉後，即委請叔叔賴政義製作分配計算書
  ，賴政義依賴素真指示製作之分配計算書，詳細記載該筆土地
  地號、總價、各項必要費用（仲介費、履約保證金、地政士事
  務費、94至102年間除草及怪手費用）及分配明細等情，業如
  前述，且依其所提出之除草明細觀之，已載明1101號土地，自
  94年起至102年間各年之除草次數及費用（見第335號調字卷第
  29頁），堪認就該土地之耕作費用，係由賴素真統一支出而一
  一記帳後，再自應給付各房之款項中扣除。是各房在此種由登
  記名義人先行支付耕作費用，事後再自應給付各房之款項中扣
  除之模式運作下，縱係由賴塗金支付656、656-1、656-2號土
  地耕作之費用，亦不足以由此推論係由賴塗金一人耕作之事實
  。至於賴游阿不於該案所另提出656號土地休耕補償金請領資
  料（見第455號卷二第154-170頁）所列之請領人固為賴塗金或
  其配偶賴游阿不、或其子賴志明，然656號土地所有權登記名
  義人既為賴塗金或賴游阿不，則由賴塗金或其配偶賴游阿不、
  或其子賴志明具名申領休耕補償金後，再發放予輪耕之各房，
  核與常情無違，且賴德陽於該案亦證稱：我們這房耕作時有休
  耕，是以登記所有權的人去領補助費，補助款領完後會分給當
  年輪到耕作的人等語（見第455號卷二第111-112頁），因此，
  尚無從依據上開休耕補償金請領資料所載內容，形成656、656
  -1、656-2號土地所有的農業種植工作均由賴塗金一人施作，
  其餘各房子孫並無共同耕作或輪流耕作上開土地之心證。遑論
  ，無論由賴添福等6人共同耕作或6房輪流耕作，均無更易656
  號土地係由賴添福等六人管理、使用之事實認定。此外，參諸
  賴游阿不於名下656-1、656-2號土地經徵收後，即主動製作分
  配計算書，詳細記載土地變價所得金額、金額分配計算方式，
  按賴氏家族繼承及財產分配比例計算、分配所得款項，前已述
  及，衡諸常情，656號土地倘為賴南瑞自行出資購買，應無與
  其餘兄弟共同耕作或輪流耕作之必要，賴游阿不取得之土地，
  亦無於土地經徵收後，主動製作計算書，將土地變價所得款項
  按賴氏家族繼承及財產分配比例分配予手足及各房繼承人，致
  變價所得逾半款項均需交付他人之理。依此，自堪認定656號
  土地（其後分割出656-1、656-2號土地）係賴添福等6人共同
  出資購買、借名登記在賴南瑞名下等情為真實。
④被上訴人於前案主張賴游阿不名下之656-1、656-2號土地，係
  賴添福等6人共同出資購買、借名登記在賴南瑞名下，賴添福
  之權利範圍為6分之1，其與謝錦雲繼承，並受讓謝錦雲之權利
  後，依借名契約、繼承規定、類推適用民法第225條第2項規定
  請求賴游阿不給付18萬8,700元本息，經第455號案審理後，認
  656號（含分割出656-1、656-2號）土地係賴添福等6人共同出
  資購買、借名登記在賴南瑞名下，且所訂之借名契約有不因借
  名人或出名人死亡而終止之特約，賴添福就656號（含分割出6
  56-1、656-2地號）土地權利範圍6分之1所有權與賴南瑞成立
  之借名契約，於當事人死亡後由繼承人繼承，借名人為被上訴
  人與謝賴錦雲，並由被上訴人受讓謝賴錦雲之權利，出名人為
  賴游阿不，賴游阿不依借名契約返還土地之義務於99年間因65
  6-1、656-2號土地經徵收而陷於給付不能，被上訴人類推適用
  民法第225條第2項規定請求賴游阿不交付所受領之徵收補償金
  7分之1即18萬8,700元本息，為有理由，因而判決准許被上訴
  人之請求確定等情，已據本院調閱該卷宗核閱無訛，益證賴游
  阿不名下之656-1、656-2號土地，確係賴添福等6人共同出資
  購買、借名登記在賴南瑞名下。　
⑶賴吉雄名下之648號土地，係賴添福等6人共同出資購買、借名
  登記在賴埤、賴南瑞名下，權利範圍各為6分之1：
①按除別有規定外，確定之終局判決就經裁判之訴訟標的，有既
  判力，民事訴訟法第400條第1項定有明文。
②被上訴人於前案主張賴吉雄名下之648號土地，係賴添福等6人
  共同出資購買、借名登記在賴埤、賴南瑞名下，其等間有借名
  登記關係，請求賴吉雄移轉登記648號土地應有部分6分之1予
  被上訴人，經第455號案審理後，認被上訴人以該案起訴狀繕
  本送達，合法終止借名登記關係，謝賴錦雲已將繼承賴添福之
  權利，讓與被上訴人，因而判命賴吉雄應將648號土地所有權
  應有部分6分之1移轉登記予被上訴人確定，已據本院調閱該卷
  宗核閱無訛。則該案之當事人既為本件之被上訴人與賴吉雄，
  則其等自應受該案判決之拘束。則被上訴人主張賴吉雄名下之
  648號土地，係賴添福等6人共同出資購買、借名登記在賴埤、
  賴南瑞名下，權利範圍各為6分之1一節，堪可採信。
⑷壯二144號土地係登記為賴埤所有，於42年間由賴吉雄繼承，壯
  二144-2、152-8號土地則均登記為賴南瑞所有，壯二3筆土地
  於59年間經農地重劃，壯二144號土地之40公尺內（4,100平方
  公尺），重劃後分割為643、644、646、647、648號土地，並
  登記為賴吉雄所有，648號土地分割增加648-1、648-2號土地
  ，嗣經徵收，而分別移轉登記為臺灣宜蘭農田水利會、宜蘭縣
  所有；壯二144號土地（1,198平方公尺）與壯二144-2號（213
  平方公尺）、152-8號（98平方公尺）土地之非40公尺內，重
  劃後為640號土地，並登記為賴吉雄所有；壯二144-2號（180
  平方公尺）、152-8號（940平方公尺）土地之40公尺內，重劃
  後為656號土地，並登記為賴南瑞所有，656號土地分割增加65
  6-1、656-2號土地，嗣經徵收，而分別移轉登記為臺灣宜蘭農
  田水利會、宜蘭縣所有等情（見不爭執事項㈡、㈢、㈣、㈤、㈥）
  。又賴塗金、賴添枝、賴吉雄等均為賴南瑞之繼承人（見不爭
  執事項㈠），其等或其等繼承人所繼承原賴南瑞所有之656-1、
  656-2號土地（分割自賴塗金所繼承之656號土地，嗣贈與賴游
  阿不）、1101號土地（由賴添枝之繼承人賴素貞繼承）、648
  、648-1、648-2號土地（賴吉雄繼承）等土地，係賴添福等6
  人共同出資購買、借名登記在賴埤、賴南瑞名下，業如前述，
  則由656-1、656-2、648、648-1、648-2號土地係賴添福等6人
  共同出資購買、借名登記在賴埤、賴南瑞名下之事實，自足以
  推論656-1、656-2號土地農地重劃前之原壯二144-2、152-8號
  土地，及648、648-1、648-2號土地農地重劃前之原壯二144號
  土地，亦均係賴添福等6人共同出資購買、借名登記在賴埤、
  賴南瑞名下之事實為真正。蓋如壯二3筆土地非賴添福等6人共
  同出資購買、借名登記在賴埤、賴南瑞名下，則其等繼承人豈
  有於繼承壯二3筆土地，並於合併農地重劃及分割出之656-1、
  656-2、648-1、648-2號等土地，經徵收後，即主動製作計算
  書，將各該土地變價所得款項按賴氏家族繼承及財產分配比例
  分配予手足及各房繼承人，致變價所得逾半款項均需交付他人
  之理。且上訴人及賴素貞等人所製作之分配計算書，除其中上
  訴人部分有就土地所有權人多分一份之記載外，其餘均係按6
  房平均分配之比例分配，然所謂土地所有權人多分一份部分，
  依賴游阿不所製作二紙計算書，業已載明「所有權人多分一份
  ，91,020元（支工資）」等語（見第455號卷一第25頁），是
  依其文義觀之，土地所有權人多一份之意思，係以為作為折抵
  土地所有權人工資之用，而非改變原按6房平均分配之比例，
  自足認借名登記在賴埤、賴南瑞名下之壯二3筆土地，賴添福
  等6人之權利範圍應各為6分之1。
⑸雖賴吉雄抗辯：99年徵收補償金分配之原因，係因賴吉雄名下
  土地因59年重劃而納入由賴南瑞捐為祀產之壯二152-8號土地
  ，於99年徵收補償時，業已分配完畢，賴吉雄名下土地，已無
  祀祖面積，且賴游阿不名下656號土地徵收時，亦非依6份分配
  ，而是依7份分配徵收補償金云云。另賴游阿不亦抗辯：壯二1
  52-8號土地由賴南瑞捐為祀產之用，為賴氏子孫所公同共有，
  並由賴南瑞為祀產之管理，被上訴人未經全體賴氏家族同意起
  訴，其當事人不適格，且壯二152-8號土地既為祀產，非經全
  體派下員共同終止契約，即仍委由賴南瑞一房管理、耕作及負
  擔祭祖費用云云。惟查：
①賴吉雄與賴素真於前案之第335號、本院第566號案件，及上訴
  人於前案之第455號案件審理時，均未曾提出賴南瑞將壯二152
  -8號土地捐為祀產之抗辯，則上訴人此節抗辯，如果屬實，其
  等豈有未於前案審理時，提出此項抗辯。又賴政義、賴明政於
  第335號審理時，就何以將1101號土地價金及648-1、648-2號
  土地徵收補償金，按6房比例分配時，賴政義證稱：土地是伊
  父親賴南瑞所買，父親有表示在路邊的土地比較有價值，日後
  如果要處分要分給其他兄弟，所以伊就將該價金以6房分配，
  並不是借名登記，是因為父親認為被上訴人的父親賴添福、賴
  水堂之父賴瑞南都很早就去世，才認為要把賣土地的錢分配給
  他的子輩們等語（見第335號訴字卷第91頁）；賴明政亦證述
  ：伊父親賴南瑞生前的時候表示說，因為其他兄弟都比較早去
  世，如果日後土地有處分的話要做6份來分等語（見同上卷第9
  3頁），是賴政義、賴明政均未曾提及其父賴南瑞有將壯二152
  -8號土地捐為祀產之用，益證上訴人此部分之抗辯，洵不足採
  。
②賴游阿不名下656-1、656-2號土地徵收時，賴明政所製作二紙
  計算書，其中分配明細固除土地所有權人多一份外，其餘均同
  前揭不爭執事項㈠之賴氏家族繼承及財產分配比例，然該計算
  書亦載明「所有權人多分一份，91,020元（支工資）」等語（
  見第455號案卷一第25頁），是依其文義觀之，土地所有權人
  多一份之意思，係以此作為折抵土地所有權人工資之用，而非
  改變原按6房平均分配之比例，因此，賴游阿不名下前揭土地
  徵收時，固於分配徵收補償金時，以折抵工資方式，由土地所
  有權人多一份，但並未改變原按6房平均分配之比例，故自無
  法由此分配方式，推論前揭土地非賴添福等6人共同出資購買
  、借名登記在賴埤、賴南瑞名下之事實。
③被上訴人係以終止兩造間就系爭5筆土地及656號土地各自成立
  之借名登記關係而本於其應有部分為主張，並非以公同共有關
  係起訴，並無合一確定必要，亦非終止賴添福等6人之全部借
  名關係， 自無需全體應訴或終止，因此，上訴人抗辯被上訴
  人未經全體賴氏家族同意起訴，其當事人不適格云云，亦不足
  採。
㈡兩造間因繼承、債權讓等原因而就系爭5筆土地及656號土地之
  應有部分6分之1成立系爭借名登記契約，且系爭借名契約已經
  被上訴人合法終止：
⒈按借名登記契約之性質與委任契約同視，並類推適用民法委任
  之規定，而民法第549條第1項規定委任契約當事人之任何一方
  ，得隨時終止委任契約。又委任關係，因當事人一方死亡、破
  產或喪失行為能力而消滅，但契約另有訂定，或因委任事務之
  性質不能消滅者，不在此限，民法第550條亦定有明文。
⒉經查：
⑴登記為賴埤所有之壯二144號土地，及登記為賴南瑞所有之壯二
  144-2、152-8號土地，均係賴添福等6人共同出資購買，而分
  別借名登記在賴埤、賴南瑞名下，賴添福等6人之權利範圍各
  為6分之1，已如前述，足認被上訴人之父賴添福就壯二3筆土
  地之權利範圍6分之1所有權，分別與賴埤、賴南瑞成立借名契
  約。又賴添福於35年8月23日死亡，賴埤於35年8月31日死亡，
  賴南瑞於62年4月20日死亡，為兩造所不爭執。而賴添福死亡
  後，賴添福之繼承人即被上訴人與謝賴錦雲並未請求賴埤、賴
  南瑞或其繼承人返還借名登記之壯二3筆土地權利範圍，嗣壯
  二3筆土地經繼承、合併農地重劃及分割後，其中系爭5筆土地
  登記為賴吉雄所有，迄648-1、648-2號土地於99年間經徵收時
  止，逾64年期間，賴添福等6人之其餘4人或子孫仍共同或輪流
  耕作該土地，而未請求賴埤之繼承人賴吉雄返還返還包括系爭
  5筆土地在內之原壯二3筆土地權利；賴南瑞死亡後亦同，賴塗
  金以繼承為原因登記為656號土地之所有權人，之後以贈與為
  原因移轉登記給其配偶即賴游阿不，再迄至99年間656-1、656
  -2號土地經徵收時止，逾37年期間，賴添福等6人之其餘4人或
  子孫仍共同或輪流耕作該土地，而未請求賴南瑞之繼承人賴塗
  金或賴塗金之繼承人賴游阿不返還656號（含分割出之656-1、
  656-2號）借名土地權利；加以賴添福等6人成立借名契約之基
  礎為兄弟間血緣、信賴關係，賴添福等6人之繼承人亦為堂兄
  弟姊妹，其中賴松、賴溪、賴埤三房之繼承人復來自賴瑞南、
  賴南瑞房，足認其等間就壯二3筆土地之借名契約顯不因借名
  人或出名人死亡而受影響，而有不因借名人或出名人死亡而終
  止之特約，於借名人或出名人死亡後並不終止，而由借名人之
  繼承人與繼受登記為土地所有人之出名人，繼受該等借名登記
  契約。
⑵賴添福就包含系爭5筆土地及656號土地在內之原壯二3筆土地，
  權利範圍各6分之1所有權與賴埤、賴南瑞所成立之借名契約，
  於借名人賴添福死亡後由其繼承人即被上訴人與謝賴錦雲繼承
  ，嗣後謝賴錦雲又將全部權利讓與被上訴人，出名人賴埤、賴
  南瑞方面則分別由賴吉雄、賴塗金繼承，另賴塗金部分再由其
  配偶賴游阿不繼承，已如前述。則被上訴人於本件訴訟，以起
  訴狀繕本之送達，主張終止借名登記關係，兩造間就系爭5筆
  土地及656號土地之借名登記契約自已因終止而消滅。
㈢被上訴人依民法第179條之規定及繼承之法律關係，請求賴吉雄
  、賴游阿不分別將系爭5筆土地、656號土地之所有權應有部分
  6分之1移轉登記予被上訴人，為有理由：
⒈按無法律上之原因而受利益，致他人受損害者，應返還其利益
  。雖有法律上之原因，而其後已不存在者，亦同，民法第179
  條定有明文。
⒉經查：
⑴被上訴人因繼承及債權讓與、上訴人因繼承等原因，致兩造因
  而分別承受就系爭5筆土地及656號土地之權利範圍各6分之1原
  所成立之系爭借名登記契約，嗣被上訴人合法終止系爭借名登
  記契約，業如前述，則賴吉雄、賴游阿不於系爭借名登記契約
  終止後，仍分別受有系爭5筆土地、656號土地各應有部分6分
  之1所有權登記之利益，即屬不當得利，被上訴人因而受有損
  害，因此，被上訴人依民法第179條規定及繼承之法律關係，
  請求賴吉雄、賴游阿不分別將系爭5筆土地、656號土地之所有
  權應有部分6分之1移轉登記予被上訴人，即屬有據，應予准許
  。
⑵雖賴游阿不抗辯賴塗金於借名登記關係存續期間將656號土地贈
  與賴游阿不，賴游阿不並非不當得利等語。惟查，賴塗金死亡
  後，因繼承賴南瑞之系爭借名登記契約之權利義務，本應由包
  括其配偶賴游阿不及其子賴振昌等人繼承，而由賴塗金之全體
  繼承人於借名登記關係消滅後，負有返還656號土地之義務，
  然因賴塗金將656號土地贈與賴游阿不，致系爭借名登記契約
  終止後，受有656號土地應有部分6分之1登記之利益，僅為繼
  承人之一之賴游阿不，其餘之繼承人並未受有利益，致無從返
  還，故賴游阿不因繼承賴塗金之系爭借名登記契約，於契約消
  滅後負有返還之義務，且其為656號土地之登記名義人，其返
  還亦屬可能，因此，被上訴人依民法第179條規定及繼承之法
  律關係，請求賴游阿不將656號土地之所有權應有部分6分之1
  移轉登記予被上訴人，即無不合。參以，賴塗金將656號土地
  贈與賴游阿不後，於分割出之656-1、656-2號土地遭徵收，即
  製作分配計算書二紙，按賴氏家族繼承及財產分配比例，並將
  分配計算書記載之分配徵收補償金給付予賴水堂、賴水盆（賴
  德陽），且經第455號案判命賴游阿不應依該分配計算書記載
  交付所受領之徵收補償金7分之1即18萬8,700元本息確定，均
  如前述，益證就656號土地有關之系爭借名登記契約之權利義
  務，應已由賴游阿不繼承無誤。
⑶末查，被上訴人另本於類推適用民法第541條第2項之規定，及
  另對賴游阿不追加適用或類推適用民法第183條之規定，求為
  命賴吉雄、賴游阿不依序將系爭5筆土地及656號土地所有權應
  有部分各1/6移轉登記予被上訴人等情。因被上訴人本於實體
  法上之數個權利為其訴訟標的，其聲明單一，本院就被上訴人
  所主張之數個訴訟標的逐一審理，既認前揭依據民法第179條
  及繼承之法律關係等訴訟標的為有理由，自可即為被上訴人勝
  訴之判決，就其餘訴訟標的即無再予審酌之必要，附此敘明。
綜上所述，被上訴人主張依繼承之法律關係及追加依民法第179
  條之規定，請求賴吉雄、賴游阿不分別將系爭5筆土地、656號
  土地之所有權應有部分6分之1移轉登記予被上訴人，均有理由
  ，應予准許。從而原審為上訴人敗訴之判決，所持理由雖與本
  院不同，惟結論並無二致，原判決仍應予維持，上訴意旨指摘
  原判決不當，求予廢棄改判，為無理由，應予駁回。又系爭5
  筆土地及656號土地原屬之建蘭段，於上訴後之109年10月31日
  因地籍圖重測而變更為南津段（見不爭執事項㈥），原判決主
  文第一、二項依地籍圖重測前之原地號為判決，固無不當，惟
  「主文應明確、適法，且適於執行」，爰更正如主文第三、四
  項所示。
本件事證已臻明確，兩造其餘之攻擊或防禦方法及所用之證據
  ，經本院斟酌後，認為均不足以影響本判決之結果，爰不逐一
  論列，附此敘明。
據上論結，本件上訴人之上訴為無理由，被上訴人之追加之訴
  為有理由，依民事訴訟法第449條第2項、第78條、第85條第1
  項，判決如主文。　
中　　華　　民　　國　　111 　年　　8 　　月　　23　　日
                  民事第十一庭  
                        審判長法  官  李慈惠
                              法  官  趙雪瑛
                              法  官  謝永昌
正本係照原本作成。
如不服本判決，應於收受送達後20日內向本院提出上訴書狀，其
未表明上訴理由者，應於提出上訴後20日內向本院補提理由書狀
（均須按他造當事人之人數附繕本）上訴時應提出委任律師或具
有律師資格之人之委任狀；委任有律師資格者，另應附具律師資
格證書及釋明委任人與受任人有民事訴訟法第466條之1第1項但
書或第2項所定關係之釋明文書影本。
中　　華　　民　　國　　111 　年　　8 　　月　　23　　日
　　　　　　　　　　　　　    書記官  王增華　　　　　　

附表：繼承及財產分配系統表（◎表當事人）
                         賴目孔、賴官阿環        (長子）賴松 (次子）賴新傳 (三子）賴溪 (四子）賴埤 (五子）賴瑞春 (六子）賴瑞南 (七子) 賴南瑞 (八子）賴添福 賴 賴 水 添 堂 枝 ︹ ︹ 過 過 房 房 子 子 ︺ ︺  半 半 份 份   經　 　招　贅　無　權　分　 　產   賴 　阿 　獅 　︹ 　過 　房 　子 　︺ 　 　一 　份 ◎賴 　吉 　雄　︹　過　房　 　子 　︺    一　 　份   經 　招　贅　無　權　分　 　產 賴 賴 賴 水 水 阿 盆 堂 獅 ∣ 賴 德 陽   半 半 份 份  賴賴賴賴賴 塗添吉政明 金枝雄義政 ∣∣◎ 賴賴 振素 昌真       共　　一　　份 賴謝 信賴 政錦 ◎雲        共　一　份 不計經招贅之次子賴新傳、五子賴瑞春二房，繼承共分為以下六份： (1)賴水堂繼承長子賴松房半份、六子賴瑞南房半份，共計一份。 (2)賴阿獅繼承三子賴溪房一份。 (3)賴水盆（賴德陽等人）繼承六子賴瑞南房半份。 (4)賴信政、謝賴錦雲共繼承八子賴添福房一份。 (5)賴塗金（賴振昌等人）、賴添枝（賴素真等人）、賴吉雄、賴政義、賴明政共繼承七子賴南瑞房一份，賴添枝（賴素貞）另繼承長子賴松房半份，賴吉雄另繼承四子賴埤房一份，合計二份半。         ★依日據時代民事習慣及判例，非獨生男子經同姓同宗收養但仍與本生家保持親屬關係者為「過房子」，在養家取得與親生子女相同身分，且得兼繼承本生家與養家家產（判例一八二、一八三、一九九、二０一號）。